最高法院刑事判決　　　　　　　　　　　　　　　八十七年度台上字第二五八三號
　　上訴人即被告　甲○○
右上訴人因違反毒品危害防制條例案件，經台灣高等法院台中分院中華民國八十七年
四月一日第二審判決（八十六年度上訴字第二六九六號，起訴案號：台灣彰化地方法
院檢察署八十五年度偵字第六八七九號）後，依職權逕送審判，視為被告已提起上訴
，本院判決如左：
    主  文
原判決撤銷，發回台灣高等法院台中分院。
　　理  由
本件原判決認定上訴人甲○○曾於民國七十九年七月二十四日因施用毒品案件，經台
灣高等法院台南分院判處有期徒刑四年確定，經減刑為有期徒刑二年八月，嗣經執行
而獲假釋付保護管束，於八十一年十月二十一日假釋期滿而執行完畢；另於八十三及
八十四年間，因施用毒品、非法吸用安非他命及販賣毒品等案件，分別經台灣彰化地
方法院及原審法院，各判處有期徒刑三年六月、七月及七年確定，經合併定執行刑為
有期徒刑十年七月，現正執行中。上訴人自前案判決後猶不知悔改，竟基於意圖營利
之概括犯意，於八十五年八月九日、同年月十一日、同年月十三日，連續在彰化縣田
中鎮○○路七十六號，即彰化縣田中鎮火車站前之ＡＴＴ電動玩具店內，以新台幣（
下同）三千元、三千元、五千元之價格，各販賣毒品海洛因一小包予鄭明銀吸用（鄭
明銀施用毒品部分另案偵辦審理），復於同年十月九日下午六時許，在彰化縣田中鎮
火車站旁某撞球間內，以每小包二千元之價格出售毒品海洛因予黃啟益吸用（黃啟益
施用毒品部分另案偵辦審理）。先於八十五年八月十四日二十三時三十分許，為警在
嘉義市○○路四三二巷三十五號前，查獲鄭明銀涉嫌違反肅清煙毒條例案件，經鄭明
銀帶領警方前往購買毒品海洛因之綽號「三角」住處後，而查悉販賣毒品海洛因之綽
號「三角」者即為甲○○；繼於八十五年十月九日二十二時三十分許，為警於國道高
速公路員林收費站南下某車道處，查獲黃啟益涉嫌違反肅清煙毒條例案件，經訊問後
得悉所施用之毒品海洛因，亦係向綽號「三角」之上訴人所購等情，因而維持第一審
論處上訴人連續販賣毒品（累犯）罪刑之判決，駁回上訴人在第二審之上訴，固非無
見。
惟查(一)、有罪判決書所記載之犯罪事實，為論罪科刑適用法律之基礎，故凡與適用法
令有關之重要事項，必須詳加認定，明確記載，然後於理由內敘明犯罪事實所憑之證
據及認定之理由，始足為適用法令之依據。若事實未有此記載，而理由加以說明，為
理由失其依據。如事實有此記載，理由未予說明，則為理由不備，按諸刑事訴訟法第
三百七十九條第十四款規定，其判決當然為違背法令。又販賣毒品罪，以行為人有營
利之目的，而販入或賣出毒品或二者兼而有之之行為，為其構成要件。故行為人有無
此項犯罪目的要件，應於判決事實欄內為詳實之認定記載，並於理由欄說明其憑以認
定之依據及理由，始稱適法。原判決事實欄認定上訴人基於意圖營利之概括犯意，三
次以三千元、三千元、五千元之價格，各販賣毒品海洛因一小包予鄭明銀，以每小包
二千元之價額出售毒品海洛因予黃啟益等情，但理由欄內未說明其憑以認定上訴人有
營利目的要件之證據及理由，難謂無判決理由不備之違法。(二)、審理事實之法院，本
乎發見實質的真實之本旨，對於案內一切與罪名之成否、論罪科刑有關之證據，除認
為不必要者外，均應詳為調查，然後基於調查所得之心證，以為判斷之基礎。故證據
雖已調查，若尚有其他必要部分並未調查，即與證據未經調查無異，如遽行判決，仍
難謂無刑事訴訟法第三百七十九條第十款規定所稱應於審判期日調查之證據，而未予
調查之違法。上訴人始終辯稱伊於八十二年間因車禍嚴重受傷，脊椎骨折，經多次手
術治療，病情並未稍減，於八十四、八十五年間須靠輪椅始能行動，生活起居尚須仰
賴他人照顧，其前案之刑亦因而延緩執行，不可能在電動玩具店或撞球間玩樂販賣毒
品等語。而依原審卷附執行檢察官之訊問筆錄及台灣彰化地方法院檢察署驗傷診斷書
、澄清醫院診斷證明書等影印本所載之內容以觀（見原審卷第一二一頁至第一二六頁
），上訴人自八十四年十月至八十五年九月間，其前案確因受傷行動不便在延緩執行
中，是上訴人之辯解似非全屬無據。茍上訴人於八十五年八月間確須靠輪椅及他人之
協助始能行動，則其是否常在所謂ＡＴＴ電動玩具店逗留？由何人協助其前往該電動
玩具店？該人對於上訴人之販賣毒品有無犯意聯絡或行為分擔之共犯關係？此與判斷
鄭明銀所稱伊均到田中火車站對面一家ＡＴＴ電動玩具店，直接找綽號「三角」之上
訴人購買海洛因等語（見嘉義縣警察局嘉警刑經字第一四三八二號影印卷第四頁正面
），是否與事實相符？得否採為上訴人斷罪之依據至有關係，原審不待查明釐清，遽
予判決，有應於審判期日調查之證據，而未予調查之違法。又原審對於田中鎮火車站
旁是否有撞球間？認有調查之必要，且加以調查，並再傳喚黃啟益作證未果，卻未再
進一步傳訊調查即以無依上訴人聲請傳喚到庭對質之必要，而為不利上訴人之判決，
尚嫌速斷，案關重典自難昭折服。又原審卷附蕭仲軒出具之證明書（見原審卷第一二
八頁），其上記載證明ＡＴＴ電動玩具店，於八十五年八月至同年十月不在（田中）
火車站前營業，及在該期間不曾看過上訴人至該店等情，實情如何？原審既未予調查
釐清，復未於判決說明不予採納之理由，亦有調查未盡之違誤。原判決既有不當，應
認有撤銷發回更審之原因。又肅清煙毒條例業經修正為毒品危害防制條例，於八十七
年五月二十日公布，同年月二十二日生效，更審時應注意新舊法之比較適用，而本件
係毒品危害防制條例修正施行前繫屬之案件，依修正後規定處理之，併予指明。
據上論結，應依刑事訴訟法第三百九十七條、第四百零一條，判決如主文。
中      華      民      國    八十七    年      八      月      六      日
                              最高法院刑事第七庭
                                  審判長法官  丁  錦  清
                                        法官  賴  忠  星
                                        法官  林  茂  雄
                                        法官  王  居  財
                                        法官  張  淳  淙
      右正本證明與原本無異
                                              書  記  官
中      華      民      國    八十七    年      八      月     十二     日
